【裁判字號】    90,上易,3182
【裁判日期】    901025
【裁判案由】    詐欺
【裁判全文】
臺灣高等法院刑事判決                            九十年度上易字第三一八二號
    上  訴  人
    即  被  告  乙○○
右上訴人因詐欺案件，不服臺灣基隆地方法院八十九年度易字第二六七號，中華民國
九十年四月二十四日第一審判決（起訴案號：臺灣基隆地方法院檢察署八十九年度偵
字第一五三一號）提起上訴，本院判決如左：
    主  文
原判決撤銷。
乙○○無罪。
    理  由
一、公訴意旨略以：被告乙○○意圖為自己不法之所有，於民國八十七年十月二日起
    至同年十一月十九日止，陸續向丙○○（即雅馨磁磚裝潢行）購買磁磚建材，均
    已如數交貨，乙○○則開立支票付款，詎該支票經提示竟遭退票，乙○○明知已
    陷支付困難仍開立本票（發票日為八十八年七月一日，金額新台幣，下同，二十
    二萬元，票號○八四五○一）以換回已退票之支票。乙○○曾先後持華南商業銀
    行大同分行支票（金額二十二萬元、發票日八十八年六月二十五日、發票人福菱
    有限公司）及泛亞商業銀行蘆州分行支票（面額十五萬元、發票人為甲○○、發
    票日八十九年一月三十一日），用以支付貨款屆期提示均存款不足而遭退票，提
    示本票請求付款，亦避不見面。因認被告涉犯詐欺罪嫌。
二、按刑法第三百三十九條第一項之詐欺罪，必須行為人基於不法所有之意圖，以詐
    術使人陷於錯誤而交付財物者，始能成立。若所使用之手段不足以使人陷於錯誤
    ，或不能認為詐術，均無從論以詐欺罪名。故一般商業對於債信不明之消費者，
    若出於拓展商機之目的而同意先予消費後付款之利益，仍須以消費者曾對業主實
    施具體欺罔手段為其前提，並非僅因其單純默密財產狀況而得科以刑罰制裁。上
    訴人即被告乙○○坦承有於前揭時地向告訴人丙○○購買磁磚建材，用以付款之
    上開支票經提示不獲兌現之事實，惟堅詞否認有何詐欺之犯行，辯稱：伊與地主
    合建基隆市○○路六九巷十六號房屋，而向告訴人購買磁磚等建材，雖分到四、
    五樓，但因為是向人借錢蓋房子，房子蓋好之後又有部分違建遭拆除，所以房子
    已經過戶到貸與人名下，現僅能分期償還告訴人等語。經查，上訴人於前揭時間
    陸續向告訴人所購買之磁磚建材，確實經告訴人運送至上訴人與人合建之基隆市
    ○○路上開工地，此不惟為告訴人所是承（見本院審判筆錄），並有上訴人提出
    經告訴人確認無訛之前開工地已建訖之房屋照片多張存卷可徵（附於本院卷），
    則上訴人上開所稱其購買磁磚建材之用途及去向，應屬真實。上訴人雖不諱言其
    經濟情況不佳，但如無具體證據足以證明上訴人有藉此詐欺之犯行，自亦不能因
    此即剝奪上訴人之正當經濟商業活動。觀之上訴人與告訴人間關於系爭磁磚建材
    之交易過程，上訴人於結帳時尚有退貨二萬五千九百八十五元之情形（見偵查卷
    第十三頁告訴人提出之明細表），足見上訴人並未因其經濟困窘而萌生將存貨變
    賣挪用之念；且依告訴人所稱，其經營之雅馨磁磚裝潢行係頂讓自上方建材行，
    上訴人前於八十七年六、七月間曾與上方建材行交易購買磁磚建材應付貨款九萬
    七千六百八十五元，上訴人在告訴人受讓該建材行後已付清等情，亦有告訴人提
    出由其製作之上方建材貨款明細表一件足佐（見偵查卷第十頁）。凡此，均足以
    證明上訴人所辯其訂約購貨之初，並無心存詐欺不付款之意思，為屬可採。按票
    據僅止於支付工具，上訴人所借用以支付貨款如公訴意旨之支票，雖有屆期不獲
    提兌之情形，惟上訴人現已分期給付貨款中（迄今已付六期共三萬元），亦為上
    訴人及告訴人所是承一致，上訴人縱有給付遲延之情形，茲本院審究公訴人或告
    訴人所陳明之交易事實，顯然本案僅屬買賣契約所引起之給付貨款糾紛，既查無
    足可證明上訴人施用詐術陷人於錯誤之積極證據，自無僅因資力不足而就本案消
    費行為科以詐欺罪責之餘地。原審不察，遽為上訴人有罪之判決，即有未合。上
    訴意旨據以指摘原判決不當，為有理由，應予撤銷改判，而為上訴人無罪之諭知
    。
據上論斷，應依刑事訴訟法第三百六十九條第一項前段、第三百六十四條、第三百零
一條第一項，判決如主文。
本案經檢察官吳國南到庭執行職務。
中      華      民      國    九十      年      十      月    二十五    日
                              臺灣高等法院刑事第二十三庭
                                  審判長法  官  黃  瑞  華
                                        法  官  宋      祺
                                        法  官  吳      燦
右正本證明與原本無異。
不得上訴。
                                        書記官  陳  靜  姿
中      華  民      國    九十      年      十      月    二十五    日


司法院資訊處製作；財團法人民間司法改革基金會備份。
